【裁判字號】    94,易,1802
【裁判日期】    950210
【裁判案由】    詐欺
【裁判全文】
臺灣臺中地方法院刑事判決              94年度易字第1802號
公  訴  人  臺灣臺中地方法院檢察署檢察官
被      告  丙○○
上列被告因詐欺案件，經檢察官提起公訴（九十四年度偵字第一
○八五一號）及移送併辦（九十四年度偵字第七七○三號），本
院判決如下：
    主    文
丙○○幫助連續意圖為自己不法之所有，以詐術使人將本人之物
交付，處拘役伍拾日，如易科罰金，以佰元折算壹日。
    犯罪事實
一、丙○○於民國九十年四月十三日，在中華郵政股份有限公司
    豐原翁子郵局（下稱翁子郵局），以其自己名義開立帳號0
    000000號存款帳戶，並領得存摺、提款卡及密碼，又
    於九十四年三月二十八日，至中國信託商業銀行水湳分行（
    下稱中國信託水湳分行），以自己名義開立帳號00000
    00000000000號帳戶，並領得存摺、提款卡及密
    碼，丙○○依一般社會之通見，其可預見一般人支付代價取
    得他人金融機構帳戶使用常與財產犯罪密切相關，且取得他
    人存摺及帳戶資料之目的在於取得贓款及掩飾犯行不易遭人
    追查，苟出售金融帳戶予他人使用，將被犯罪集團用於向被
    害人詐欺取財之匯款之帳戶，又對於提供帳戶雖無引發他人
    萌生犯罪之確信，但仍不顧他人所可能遭害之危險，基於幫
    助犯罪集團遂行詐欺取財之財產上犯罪，縱有人持以犯罪亦
    不違反其本意之不確定故意，於九十四年三月二十八日不詳
    時間，在不詳地點，以不詳代價，將其前開翁子郵局及中國
    信託水湳分行之存款帳戶之存摺、提款卡、密碼各一份，均
    交付予真實姓名年籍不詳之詐騙集團成員。該不詳真實姓名
    年籍之詐騙集團成員於取得丙○○上開存款帳戶之存摺、金
    融卡、密碼及郵政劃撥帳戶後，即與自稱「小嬌」之姓名年
    籍不詳之成年女子、自稱「文龍」之姓名年籍不詳之成年男
    子及其餘姓名年籍不詳之成年男子共同基於意圖為自己不法
    之所有之詐欺取財之概括犯意聯絡，分別於：(一)九十四年三
    月二十八日十四時三十分許，由自稱「小嬌」之女子，上網
    與甲○○在奇摩中部聊天網聊天交談，並相約於當日二十二
    時在彰化市○○路「大大書局」前碰面，嗣甲○○依約前往
    「大大書局」後，即由自稱「文龍」之男子以電話與甲○○
    聯絡，要求甲○○如要與「小嬌」之女子見面，其銀行帳戶
    內須有錢，並要甲○○持提款卡依指示為帳戶存款查詢，致
    甲○○陷於錯誤，依該自稱「文龍」之詐騙集團成員指示，
    陸續於九十四年三月二十八日二十二時十分許及同年月二十
    九日零時五十二分許，持其所有之臺灣中小企業銀行（下稱
    臺灣企銀）提款卡，至彰化縣彰化市○○路中國信託自動提
    款機前，依該名「文龍」男子之指示操作，而二次轉帳匯款
    新臺幣（下同）四千元、四萬元，合計匯款四萬四千元至丙○○前開中國信託水湳分行之存款帳戶內，得手後，該詐騙
    集團成員即將之提領。(二)九十四年三月二十九日十二時許，
    由姓名年籍不詳之詐騙集團成員，以電話與乙○○聯絡，佯
    稱乙○○之夫為他人擔任保證人借款，因對方跑路，乙○○
    之夫在渠等手上，需匯款至指定帳戶方才放回其夫云云，使
    乙○○不疑有詐，陷於錯誤而於同日十三時許，至臺中縣中
    和市○○路郵局匯款十五萬元至丙○○前開翁子郵局存款帳
    戶內，得手後，該詐騙集團成員即將之提領。嗣甲○○、乙○○分別察覺有異，始知受騙並報警處理，始為警循線查悉
    上情。
二、案經臺中縣警察局豐原分局報請臺灣臺中地方法院檢察署檢
    察官偵查起訴及臺中市警察局第六分局報請同署檢察官移送
    併辦。
    理    由
一、訊據被告丙○○固不否認有於前開時間、地點申請辦理翁子
    郵局及中國信託水湳分行存款帳戶，並領得存摺、提款卡及
    密碼等事實，惟矢口否認有何幫助詐欺之犯行。辯稱：翁子
    郵局之存款帳戶，是其開立作為其母曾玉卿及領養其小孩之
    養母陳淑芬匯錢予其所用，該翁子郵局之存摺、提款卡係於
    九十四年五、六月間發現遺失，其有打電話至郵局報遺失，
    至於中國信託水湳分行存款帳戶是其開立供其前夫匯錢及做
    手工存薪水所用，該中國信託水湳分行之存摺、提款卡及密
    碼，係當天開戶後回家時，因褲子口袋太淺而在途中遺失，
    其並無其並無將該帳戶出售提供給人之情形云云。然查：
  (一)被告所開立中國信託水湳分行及翁子郵局之存款帳戶，被利
    用作為詐欺取財之入帳帳戶，被害人甲○○、乙○○遭詐騙
    後確有分別匯款四萬四千元及十五萬元至上開存款帳戶等情
    ，分別業據被害人甲○○、乙○○於警詢中指訴綦詳，且有
    中國信託商業銀行函及所附被告存款開戶申請書、變更申請
    書、九十四年二月至四月存款帳戶交易明細表各一份、彰化
    縣警察局和美分局線西派出所受理【人頭帳戶犯罪案件】格
    式表一份、中華郵政股份有限公司函及所附被告存款帳戶基
    本資料、開戶申請書、九十四年二月至四月交易明細表各一
    份、臺北縣政府警察局中和分局南勢派出所受理各類案件紀
    錄表一份、郵政國內匯款執據一份分別附卷可稽，堪認被告
    所開設上開中國信託商銀水湳分行及翁子郵局之存款帳戶確
    係為詐騙集團使用無訛。
  (二)被告雖辯稱因要供其前夫匯款及做家庭手工存薪水用，並打
    算同時辦理信用卡，故開立中國信託水湳分行存款帳戶，且
    於開戶當天返家途中遺失云云。然查，被告於九十四年十二
    月八日本院訊問時先供稱開設中國信託水湳分行存款帳戶係
    其做手工要存款用，嗣於九十五年一月二十日本院審理時改
    稱開設該中國信託水湳分行存款帳戶係作為其前夫匯款所用
    ，前後所述不一，即屬有疑，且證人丁○○於本院審理時亦
    證稱被告當時經濟狀況不佳，九十四年三月二十八日當時與
    證人丁○○一家同住，做手工所得均由證人丁○○領取現金
    後，證人丁○○再給被告生活費，而做手工每月所得不到四
    、五千元等情，益徵被告當時所得僅足供其日常生活所用，
    並無多餘現金可供存款無誤，且依被告於本院審理時所承其
    係於九十四年七、八月間開始工作，而翁子郵局帳戶於九十
    四年二月間仍有使用，係九十四年四、五月間才發現翁子郵
    局存款帳戶遺失等語，則被告於九十四年三月二十八日當時
    既有翁子郵局帳戶足供其使用，衡情亦無另行開設中國信託
    水湳分行存款帳戶之迫切需要；又衡諸金融機構對於信用卡
    申辦之審核，均係以申請人之財務與還款能力作為核准與否
    之依據，是所要求申請人提供之相關資料均係有關申請人個
    人有存款之財務資料，自無可能僅以被告該新申請且其內並
    無任何足以證明被告有還款能力之存款交易紀錄之帳戶資料
    ，即作為被告申請核發信用卡之依據，況被告該存款帳戶內
    實際上亦無任何存款，是被告所稱開設該中國信託水湳分行
    存款帳戶目的，顯與常情未合。另證人丁○○於檢察官偵查
    中及本院審理時雖證稱：其有陪被告去中國信託辦理開戶，
    辦完開戶即直接回家，回家後發現中國信託水湳分行帳戶存
    摺、提款卡遺失，開戶後第三天去銀行要辦理掛失時，被告
    就遭警察帶走等語，惟查，證人丁○○於本院審理時亦證稱
    ：當天開完戶拿到存摺、提款卡後即直接離開銀行，並未到
    提款機操作轉帳或提款等語，核與被告於本院審理時供稱：
    當天開完戶後，其有到銀行提款機要更改密碼，一開始是由
    其自己操作，後來換證人丁○○操作，但試了二、三次都未
    能成功，銀行人員叫其再試一試，但還是沒有成功，證人丁○○就說不要改了等語顯不相符；又被告既稱開戶當天曾試
    二、三次變更密碼未成功，且證人丁○○亦有幫忙操作，嗣
    後亦有請銀行人員處理之情形，顯然在該處滯留相當之時間
    處理此一問題，此亦應為證人丁○○所明知且記憶猶新，何
    以證人丁○○對此變更密碼一事竟毫無任何印象，是證人丁○○所證有與被告一同至中國信託商銀開戶等語，即屬有疑
    ；又證人丁○○雖證稱被告係將中國信託水湳分行存款帳戶
    之存摺、提款卡及密碼置於褲子口袋，身分證及印章則置於
    伊的包包中，回家後才發現存摺、提款卡及密碼遺失等語，
    然此與被告於本院審理時所陳其係將身分證、印章置於左邊
    褲子口袋，存摺、提款卡及密碼置於右邊褲子口袋等情顯有
    不符，且如證人丁○○前開所證被告既會將體積較小之身分
    證及印章置於證人丁○○所攜帶之包包中而未置於自己褲子
    口袋內，何以未將體積較大而容易自較淺口袋處掉落之存摺
    一併置於證人丁○○之包包內，反將之置於自己之褲子口袋
    內，況縱認被告開戶後欲持提款卡及密碼單至提款機變更密
    碼，惟並無須使用存摺，被告又何須將存摺隨身攜帶而不與
    印章、身分證一併置於證人丁○○所攜帶之包包內，是證人
    丁○○所證被告遺失存摺、提款卡及密碼等語，亦與常情未
    合，顯係迴護被告之詞，並無足採。
  (三)又被告辯稱其翁子郵局之存摺、提款卡於過完年後較少使用
    ，於九十四年五、六月間發現遺失云云。然查，被告於本院
    審理時即供陳：翁子郵局帳戶的密碼是其所設定，提款卡是
    領完卡後就去變更密碼，其是使用對其有意義之一組密碼，
    並非使用身分證或生日作為密碼，亦無將密碼寫在紙上等語
    ，足見被告上開翁子郵局存款帳戶之提款卡並非原始核發之
    密碼單所載密碼，並經被告自行更改密碼，而被告上開翁子
    郵局帳戶之密碼既非身分證號碼或生日，且依被告所述無論
    該密碼是利用神明生日或其與前夫相識之日期為密碼，均係
    被告自行以對被告有意義之數字所設定，他人自無可能輕易
    得知該已更改過之密碼，況被告亦未曾將該密碼寫在任何紙
    上或存摺內，是該翁子郵局帳戶之密碼既非翁子郵局提供之
    原始密碼，且非他人得任意知悉，益徵被告之翁子郵局存款
    帳戶資料及提款卡、密碼等確係被告交由他人使用甚明。另
    被告亦自承該翁子郵局帳戶係作為其母曾玉卿與領養其小孩
    之養母陳淑芬匯款所用，足見該翁子郵局帳戶為被告主要資
    金往來所使用之帳戶，且依交易明細表所示，於九十四年二
    月二十八日，被告之母曾玉卿亦匯款一千元至被告該翁子郵
    局存款帳戶內，顯見該翁子郵局存款帳戶為被告主要之資金
    來源且被告所經常使用，是何以被告直至九十四年五、六月
    始發現該翁子郵局存款帳戶之存摺、提款卡遺失，即與常情
    未合，至證人丁○○於本院審理時固證稱：其知被告翁子郵
    局存款帳戶之存摺、金融卡於九十四年五、六月間遺失等語
    ，惟證人丁○○於本院審理時先稱該翁子郵局之存摺、提款
    卡均在被告身上並未遺失等語，嗣本院訊問證人丁○○就被
    告於九十四年五、六月間發現翁子郵局存摺、提款卡遺失一
    事是否知情時，證人始改稱知被告該翁子郵局之存摺、提款
    卡遺失，其前後所述不一，且係本院再次訊問確認證詞時始
    改稱被告該翁子郵局帳戶存摺、提款卡遺失等語，益見證人
    丁○○此部分證詞應係迴護被告之詞，並無足採。
  (四)綜上所述，被告確有將所開立之翁子郵局及中國信託水湳分
    行存款帳戶之存摺、提款卡及密碼等資料提供予詐欺集團。
    末按，刑法上之故意，分直接故意（確定故意）與間接故意
    （不確定故意），「行為人對於構成犯罪之事實，明知並有
    意使其發生者」為直接故意。「行為人對於構成犯罪之事實
    ，預見其發生而其發生並不違背其本意者」為間接故意。而
    衡諸常情，任何人均可辦理銀行帳戶存摺使用，如無正當理
    由，實無使用他人存摺之理，而銀行存摺亦事關個人財產權
    益之保障，其專有性甚高，除非本人或與本人具親密關係者
    ，難認有何理由可自由流通使用該存摺，一般人均有妥為保
    管及防止他人任意使用之認識，縱特殊情況偶需交付他人使
    用，亦必深入瞭解用途及合理性，始予提供，且該等專有物
    品如落入不明人士手中，而未加以闡明正常用途，極易被利
    用為與財產有關之犯罪工具，此為吾人依一般生活認知所易
    於體察之常識，而有犯罪意圖者，非有正當理由，竟徵求他
    人提供帳戶，客觀上可預見其目的，係供為某筆資金之存入
    ，嗣後再行領出之用，且該筆資金之存入及提領過程係有意
    隱瞞其流程及行為人身分曝光之用意，一般人本於一般認知
    能力均易於瞭解，是被告應可預見將其銀行帳戶存摺提供無
    一定信任關係之他人使用將幫助該他人實施詐欺取財等犯罪
    ，卻仍將其帳戶存摺、提款卡及密碼交付不詳之成年人士，
    顯具縱有人以其帳戶實施詐欺取財之犯罪亦不違背其本意之
    幫助故意自明。復按刑法上之幫助犯，係指以幫助之意思，
    對於正犯資以助力，而未參與實施犯罪之行為者而言，本件
    被告基於幫助之不確定故意，提供帳戶予詐欺集團使用，其
    所參與者，亦係詐欺取財構成要件以外之行為，故應以詐欺
    取財之幫助犯論之。被告空言否認幫助詐欺取財之犯行，顯
    係事後卸責之詞，委無足採，本件事證明確，被告之犯行應
    堪認定。
二、另該不詳詐欺集團成員主觀上係基於詐欺取財之犯意，利用
    被害人乙○○心急，且一時無從查證其夫之下落以確認其夫
    有無曾替人作保情事，而虛設前開騙局欺罔被害人乙○○，
    使被害人乙○○陷於錯誤，而誤以為真，因而依指示匯款，
    是該不詳詐欺集團成員所為，應該當詐欺取財構成要件。核
    姓名年籍不詳、自稱「文龍」之成年男子及姓名年籍不詳、
    自稱「小嬌」之成年女子與其等所屬之詐騙集團之不詳成年
    成員，係犯刑法第三百三十九條第一項之詐欺取財罪，且彼
    此間有犯意聯絡、行為分擔，應論以共同正犯，又渠等先後
    詐欺取財之犯行，時間緊接，觸犯構成要件相同之罪名，顯
    係基於概括犯意為之，應論以連續犯。故核被告所為，係犯
    刑法第三十條第一項、第三百三十九條第一項之幫助詐欺取
    財罪。被告幫助他人犯罪，係從犯，應依刑法第三十條第二
    項之規定，減輕其刑。又公訴人起訴事實雖未敘及被告提供
    中國信託水湳分行存款帳戶存摺、提款卡及密碼予詐欺集團
    之幫助詐欺取財犯行，然該部分事實與公訴人已起訴之犯罪
    事實，有實質上一罪之關係，為起訴效力所及，本院自應併
    予審理，附此敘明。爰審酌被告提供帳戶予不法份子使用，
    非惟幫助詐欺取財者遂行其目的，同時使渠等得以隱匿其真
    實身分，減少遭查獲之風險，愈使其肆無忌憚，加深犯罪之
    猖獗，惟念及被告並未實際參與本件詐欺取財之犯行，對於
    破壞社會治安之責難性，尚不若實際實施犯罪行為之正犯為
    重，被告與上開不詳年籍姓名之詐欺集團成員之關連性親疏
    ，於此類型犯罪之角色輕重，實際遭詐欺集團成員利用該二
    帳戶詐欺所得之財物合計十九萬四千元，犯後仍飾詞狡辯，
    未具悔意等一切情狀，量處如主文所示之刑，並諭知易科罰
    金之折算標準。
據上論斷，應依刑事訴訟法第二百九十九條第一項前段，刑法第
三十條第一項、第二項、第三百三十九條第一項、第四十一條第
一項前段，罰金罰鍰提高標準條例第一條前段、第二條，判決如
主文。
中    華    民    國    95    年     2    月    10    日
                  刑事第六庭  審判長法  官  簡源希
                                    法  官  鄧敏雄
                                    法  官  戴博誠
上正本證明與原本無異。
如不服本判決，應於送達後十日內向本院提出上訴狀（須附繕本
），上訴於臺灣高等法院臺中分院。
                                    書記官  鄭淑英
中    華    民    國    95    年     2    月    10    日
【附錄論罪科刑法條】
刑法第三百三十九條第一項：
意圖為自己或第三人不法之所有，以詐術使人將本人或第三人之
物交付者，處五年以下有期徒刑、拘役或科或併科一千元以下罰
金。


司法院資訊處製作；財團法人民間司法改革基金會備份。
